臺灣臺北地方法院民事判決　　　　　　　　　　　　　九十三年度勞訴字第一九號
　　原　　　告　甲○○　　　　.
　　被　　　告　銘泰股份有限公司
　　法定代理人　曲銘
　　訴訟代理人　蘇進文律師
右當事人間給付退休金事件，經本院於中華民國九十三年四月九日言詞辯論終結，判
決如左：
    主      文
被告應給付原告新台幣拾陸萬元，及自民國九十二年六月一日起至清償日止按年息
百分之五計算之利息。
原告其餘之訴駁回。
本判決得假執行，但被告如以新台幣拾陸萬元為原告預供擔保，得免為假執行。
原告其餘假執行之聲請駁回。
    事      實
甲、原告方面：
一、聲明：
（一）被告應給付原告新台幣（下同）一百六十八萬七千元及自民國九十二年六月一
      日起至清償日止，按年息百分之五計算之利息。
（二）願供擔保，請准宣告假執行。
二、陳述：
（一）原告自民國六十九年十一月間任職於銘洋漁業股份有限公司（以下稱銘洋公司
      ），至八十五年三月調職被告公司擔任經理，然公司董事長突然於九十二年四
      月底告知，因業務減縮需裁撤人員，從五月起不用上班（意即解僱）。因原告
      已年屆六十五歲，即向董事長請求退休，然被告並無任何回應，原告於六月五
      日以雙掛號函寄書面簽呈，亦無回應，原告再於七月九日向台北市政府勞工局
      請求協調，經勞工局多次通知，被告均未到場。
（二）原告雖任經理，但並未登記於公司章程或公司營業登記欄內，也非董事會所同
      意任命之經理人。在被告公司原告上有協理、副總經理、總經理及董事長，向
      來秉承上層指示處理交辦事項，先將處理流程呈報，由總經理裁示後再予執行
      ，乃受被告之指揮在工作上無自主權亦無對外代表公司之權利，原告所稱經理
      只是一般口頭稱呼為便於對外業務接洽運作而已，與公司法上之委任負責經營
      事業之經理人截然不同，故原告與被告應係僱傭關係而非委任。
（三）被告於九十二年二月間春節前三天召集原告至董事長室，親自告知過年後將裁
      減人員需作心理準備，四月底再次告知五月起不用上班，並非原告自行離職。
      被告自承「因漁業沒落自民八十九年係無生意可做長期虧損，甚至九十一年九
      月起財務困難而發不出員工薪資」，可知被告確有經營上之困難，縱非屬業務
      減縮亦有虧損之事實。原告於受告知後即先後以口頭及簽呈申請退休，而依勞
      動基準法規定，勞工請領退休金權利之時效為五年，原告請求退休並無不妥。
（四）原告從未與被告有何協議，台北市政府勞工局於九十二年八月三日為本案進行
      協調時，被告並未到場，九十三年一月六日於簡易庭調解時，被告亦稱雙方無
      協議。被告係於本件訴訟進行中，始自行分三次匯三個月薪資至原告帳戶，事
      前並未告知，原告亦未領取花用，被告抗辯兩造已有合意，並非事實，此部分
      應認被告係先行給付部分退休金，且此亦足證明被告承認應給付原告退休金。
（五）原告於六十九年十一月任職銘洋漁業公司，該公司為適用勞動基準法之生產事
      業單位，其與被告公司雖為不同單位，但負責人同一，係同一事業單位也同一
      僱主，依勞動基準法第五十七條、第二十條規定，工作年資應予併計。且原告
      於被告公司適用勞動基準法前後之年資亦應合併計算。
（六）依勞動基準法第五十五條規定，原告工作年資為二十二年半，可獲得三十七個
      基數半之退休金，以月薪四萬五千元計算，可請求一百六萬七千元之退休金，
      扣除被告已付之十三萬五仟元，尚應付一百五十五萬二千元，且依勞動基準法
      施行細則第二十九條規定，應自退休金之日起三十日內給付。
三、證據：提出被告公司變更登記表、簽呈及片掛號函收件回執影本、訴願書影本、
    台北市政府勞工局勞資爭議案件協調會議紀錄影本、在職證明書影本、
    影本、勞工保險被保險人投保資料表影本、所得扣繳憑單影本、剪報影本、銘洋
    公司登記資料、存摺內頁影本、高雄凱立醫院診斷書影本等件為證。
乙、被告方面：
一、聲明：
    原告之訴駁回。
二、陳述：
（一）原告係任被告公司之業務經理，則與公司間之法律關係應是委任而非僱傭。
（二）被告公司因漁業沒落，自八十九年起便無生意可做，長期虧損，甚至九十一年
      九月間更發不出員工薪水下，原告因而另謀發展，並自九十二年五月一日起不
      再來公司上班，並非被告公司以業務緊縮為由予以資遣，被告公司並未於四月
      底告知因業務減縮需裁撤部分人員。原告既係主動離職，自無請求退休金之權
      利。況原告係在九十二年五月一日主動離職未到班，九十二年五月三十一日才
      撰寫簽呈請求退休，而在九十二年六月五日寄達被告公司。其於已非員工身分
      之後再請求退休之作法，自非可採。
（三）原告係自行離職，本無退休金給付請求權，然被告因體恤其長期服務公司之辛
      勞，乃與之達成協議，由被告公司另行給付三個月薪資作為其拋棄對被告公司
      一切請求之條件。若非有達成協議，被告不會於訴訟中匯款予原告，且原告一
      再收受被告公司匯款花用，而未退款或異議，足證兩造確有協議。
（四）原告係自八十五年三月起，才至被告銘泰公司擔任業務經理。而法人人格各自
      獨立，員工先後受僱不同法人，即非受僱同一僱主，非勞動基準法第五十七條
      所稱同一事業。原告在銘洋公司任職之工作期間，不得併計年資。且被告公司
      為國際貿易業，八十七年三月一日起始適用勞動基準法，原告縱能請求退休金
      ，其工作年資亦應自被告公司八十七年三月一日納入勞動基準法之日起算，至
      九十二年四月三十日止，僅五年一個月，相當於十一個基數。以原告離職前每
      月薪資四萬五千元計算，總數為四十九萬五千元，扣除被告公司已給付之十三
      萬五千元後，實際金額為三十六萬元。
三、證據：提出支付命令影本、原告簽呈影本、原告所寄回執影本，原告訴願書影本
    、匯款單影本三張、被告公司變更登記事項卡影本等件為證。
      理      由
一、原告原以曲銘為被告起訴請求給付退休金，嗣追加銘泰股份有限公司為被告，並
    撤回曲銘部分之起訴，不甚礙被告之防禦及訴訟之終結，依民事訴訟法第二百五
    十五條第一項第七款規定，應予准許，合先敘明。
二、本件原告主張其於六十九年十一月任職銘洋漁業公司，八十五年三月調職被告公
    司擔任業務經理，被告公司董事長於九十二年四月底告知，因業務減縮需裁撤人
    員，從五月起不用上班（意即解僱）。原告因已年屆六十五歲，乃請求退休，然
    被告公司並無回應，六月五日原告再以雙掛號函寄書面簽呈，亦無回應，經向台
    北市政府勞工局請求協調，因被告公司未到場，而無結果。原告業務經理之職稱
    只是為便於業務管理與運作，未登記於公司章程或公司營業登記欄內上，也非董
    事會所同意任命之經理，向來秉承上層指示處理交辦事項，乃受被告之指揮在工
    作上無自主權及對外代表公司之權利，原告與被告應係僱傭關係而非委任。被告
    係以業務減縮、虧損為由辭退原告，並非原告自行離職，兩造亦未曾就此達成任
    何協議，原告每月薪資為四萬五千元，任職銘洋公司之工作年資應予併計，併計
    後原告之工作年資為二十二年半，可請求三十七點五個基數之退休金，計一百六
    十八萬七千元，被告已付之十三萬五千元等情，求為命被告給付退休金一百五十
    五萬二千元，及自九十二年六月一日起計付利息之判決。
三、被告則以：原告係任被告公司之業務經理，兩造間為委任而非僱傭關係，無勞動
    基準法之適用，且原告係自行離職，亦無勞動基準法退休金或資遣費之請求權，
    況原告曾與被告公司達成協議，由被告公司另行給付原告三個月薪資作為其拋棄
    對被告公司一切請求之條件，原告不得再為請求，縱原告得為請求，其任職於銘
    洋公司任職之工作年資不應併入計算，且被告公司係自八十七年三月一日起適用
    勞動基準法，原告亦不得請求適用勞動基準法前年資之退休金等語，資為抗辯。
四、本件經整理並協議簡化爭點及不爭執點後，兩造不爭執及爭執之事項為：
（一）兩造不爭執之事項：
  １、原告於六十九年十一月間起任職於銘洋漁業公司，八十五年三月間起轉任被告
      公司。
  ２、兩造契約於九十二年五月一日終止。
  ３、被告公司為國際貿業，自八十七年三月一日起適用勞動基準法。
  ４、適用勞動基準法前，被告公司對於退休及資遣費均無規定，勞雇雙方就適用勞
      動基準法前年資之退休金、資遣費亦無協商。
  ５、原告平均工資為四萬五千元。
  ６、原告已達於強制退休之年齡。
（二）兩造爭執之事項：
  １、兩造間之法律關係為僱傭或委任，有無勞動基準法之適用。
  ２、原告係經被告以業務減縮為由終止契約，或其自行離職，可否請求被告給付退
      休金。
  ３、兩造是否達成協議，由被告給付三個月薪資，原告則拋棄對被告之請求。
  ４、原告在銘洋漁業公司任職之工作年資，應否併計，及原告就於被告公司適用勞
      動基準法前之年資可否請求退休金。
五、經查：
（一）兩造間為僱傭契約關係，並有勞動基準法之適用：
  １、按勞動基準法所規定之勞動契約，係指當事人之一方，在從屬於他方之關係下
      提供職業上之勞動力，而由他方給付報酬之契約，與委任契約之受任人，以處
      理一定目的之事務，具有獨立之裁量權者有別。而公司之員工與公司間係屬僱
      傭關係或委任關係，應以契約之實質關係為判斷，不得以公司員工職務之名稱
      逕予推認。又基於保護勞工之立場，一般就勞動契約關係之成立，均從寬認定
      ，只要有部分從屬性，即應成立。足見勞基法所規定之勞動契約，非僅限於典
      型之僱傭契約，只要該契約具有從屬性勞動性格，即使勞動關係形式上具有委
      任之外形，若實質上仍存有從屬性者，亦應為屬勞動契約關係。至於是否具備
      從屬關係，則須以提供勞務時有無時間、場所之拘束性，以及對勞務給付方法
      之規制程度，雇主有無一般指揮監督權等為中心，再參酌勞務提供有無代替性
      ，報酬對勞動本是否具有對價性等因素，作一綜合判斷。查被告公司於公司登
      記表上並未登記原告為經理人，有被告公司變更登記表影本在卷可稽（見本院
      卷第一四六頁、第一四七頁），原告主張其未為董事會同意任命，非公司法上
      所稱之經理人，應屬可取。而原告上有協理、副總經理、總經理及董事長，向
      來秉承上層指示處理交辦事，處理過程並經呈報總經理裁示後再予執行，受被
      告公司之指揮在工作上無自主權及對外代表公司之權利，所謂經理職稱只是為
      便於對外業務接洽運作而已等情，已據原告陳明在卷，被告復未據舉證證明原
      告具有獨立之裁量權，原告主張其與被告公司之間為僱傭關係，應為可取。
  ２、而被告係經營國際貿易業，業據被告陳述在卷（見本院卷第五十七頁），並有
      被告公司變更登記表影本在卷可稽．故被告係屬勞動基準法第三條第一項第八
      款規定及行政院勞工委員會（八六）勞動一字第○三七二八七號函示，應自八
      十七年三月一日起適用勞動基準法之行業，為兩造所不爭。則原告主張兩造間
      僱傭契約係屬勞動基準法第二條第六款規定之勞動契約而有勞動基準法之適用
      ，應屬可取。
（二）原告非自行離職，並得請求退休金：
  １、原告主張被告公司董事長曲銘於九十二年四月底告知，因業務減縮需裁撤人員
      ，原告從五月起不用上班，將原告解僱，被告則辯稱原告因被告財務困難發不
      出員工薪水，而另謀發展，自九十二年五月一日起不再前來公司上班，自行離
      職云云。查原告主張被告自九十二年五月一日起以公司業務減縮為由終止契約
      將其解雇，雖因係被告公司董事長曲銘口頭告知而未能提出書面證據資料，惟
      原告係民國二十九年一月二日出生，迄九十二年五月一日，年滿六十三歲，已
      屆勞動基準法所定強制退休之年齡，有其
      資料表影本在卷可稽（見本院卷九十五頁、第九十六頁），而勞工於符合退休
      資格而欲終止與雇主之勞動契約時，衡情應無不申請退休而自行離職之理，被
      告辯稱原告係自行離職，核與常情不符。又原告曾於九十二年五月三十一日寄
      有簽呈及收件回執影本在卷可稽（見本院卷第十六頁、第十七頁），嗣又因被
      告公司對其請求未予回應，而於九十二年七月九日提出訴願書，記載「公司突
      然於四月底告知因業務減縮需裁撤部分人員，從五月起不用上班（意即解僱）
      ，民即向董事長曲銘先生口頭報告已年屆六十五歲，且健康情況不佳，訴請退
      休聲明，截至五月底並無任何回應，旋於六月五日再以書面簽呈雙掛號函寄公
      司，期間經月餘仍未理會」等語，向台北市政府勞工局申請協調，經台北市政
      府勞工局通知兩造於九十二年八月七日召開協調會，因被告未出席致協調不成
      立，亦有原告訴願書影本及台北市政府勞工局勞資爭議案件協調會議紀錄影本
      附卷可按（見本院卷第十八頁、第十九頁）。被告於收受原告請求退休金之簽
      呈，及台北市政府勞工局關於原告請求退休金之協調通知後，既未否認原告之
      主張或抗辯原告已自行離職，亦未到場協調，又未據提出足資證明原告自請離
      職之證據，其抗辯原告係自行離職，應非可取。原告主張其非自行離職，而係
      被告公司以業務減縮為由終止契約，則堪信取。
  ２、按勞工非年滿六十歲者，雇主不得強制其退休，勞動基準法第五十四條第一項
      第一款定有明文。又按「事業單位因業務緊縮而終止契約，對於年滿六十歲勞
      工，應依內政部七十四年五月二十八日（七四）台內勞字第二九八九八九號函
      釋，予以強制退休，不得以資遣方式辦理，雇主拒不依規定發給退休金時，主
      管機關可依勞動基準法第七十八條規定移請地檢署偵辦」，業經行政院勞工委
      員會八十年十月二十一日台（八○）勞動三字第二七○一四號函釋在案，本件
      原告為二十九年一月二日出生，於九十二年五月一日被告公司以業務減縮終止
      契約時，已屆強制退休之年齡，則原告主張被告因業務緊縮終止契約，應為其
      辦理強制退休，給付退休金，自為可取。況縱認被告抗辯其未解雇原告，係原
      告自行自九十二年五月一日起不再到公司上班屬實，然被告既未證明原告曾向
      其為終止契約之意思表示，被告公司復未以原告曠職終止契約，兩造契約依然
      存在，則原告以其已屆強制退休年齡申請退休，請求被告公司給付退休金，亦
      屬合法有據。
（三）兩造並未就原告退休金之請求達成協議：
      被告雖以其曾分三次，每次匯款四萬五千元匯款予原告，抗辯兩造已達成協議
      ，由被告公司另行給付原告三個月薪資作為其拋棄對被告公司一切請求之條件
      ，原告不得再為請求云云，惟為原告所否認，查被告曾先後分三次於九十二年
      十二月十日、九十三年一月九日及九十三年二月十日，各匯款相當於原告一個
      月薪資之金額即四萬五千元至原告設於合作金庫之帳戶內，固有匯款單影本三
      紙在卷可稽（見本院卷第六十五頁），惟該帳戶係原告之薪資轉帳帳戶，為兩
      造所不爭，則上開匯款單僅能證明被告有匯款之事實，尚不足以證明兩造有以
      相當於三個月薪資之數額達成和解之事實。又上開期間原告雖曾以該帳戶中之
      存款轉帳支付水費、電話費，及兩次以金融卡提款各一萬元，然原告於系爭帳
      戶內本有存款，經支付水費、電話費及提款後，所餘金額為十八萬八千一百九
      十五元，仍高於被告三次匯款之總額，有原告該帳戶存摺內頁影本在卷足憑（
      見本院卷第一五二頁），原告主張其並未花用被告匯入之款項，非無可取。而
      單純之沉默尚非可認係默示之意思表示，縱原告知被告公司匯入款項而保持沉
      默，亦難以此即認其有與被告就其退休金之爭議達成協議。況在此之前，原告
      曾於九十二年九月八日聲請本院對被告公司法定代理人曲銘發支付命令，經聲
      明異議而視為起訴，有本院九十二年度促字第五三五二三號支付命令送達證書
      及聲明異議狀在卷可稽（見本院九十二年度促字第五三五二三號卷第十二頁、
      九十二年北勞調字第一六五號卷第二頁），原告既已以訴訟請求，則兩造果有
      就原告退休金爭議達成協議，衡情應會作成書面，並要求原告撤回訴訟，以免
      日後爭議，
      本件被告既無法提出協議之書面，原告復未撤回訴訟，其抗辯兩造已就原告退
      休金之爭議達成協議，應無可取。
（四）原告在銘洋漁業公司任職之工作年資，不應併計；原告就於被告公司適用勞動
      基準法前之年資亦不得請求退休金：
  １、原告主張其於六十九年十一月任職銘洋漁業公司，八十五年三月調職被告公司
      擔任業務經理，銘洋公司與被告公司為勞動基準法第五十七條所稱之同一雇主
      之事業單位，故年資應合併計算云云。惟上開二家公司為不同之法人，各有其
      獨立之法人格，而按勞動基準法第五十七條規定勞工工作年資以服務同一事業
      者為限，所稱「同一事業」係指同一事業單位，涵蓋總機構與分支機構，此有
      內政部七十五十二月二十六日（七五）台內勞字第四六四一○○號函在卷可稽
      。又「乙公司員工轉入甲公司任職，上開甲乙兩公司雖以同一自然人為其代表
      人，然係不同之法人，上開公司間之勞工調動，非屬勞動基準法第五十七條但
      書所稱之『受同一雇主調動』，依法可不併計年資」亦經行政院勞工委員會八
      十四年十一月八日台（八四）勞動三字第一三九六一九號函釋在案。原告稱銘
      洋漁業公司與被告公司為勞動基準法第五十七條所稱之同一雇主之事業單位，
      故年資應合併計算云云，並不足取。
  ２、又勞動基準法第二十條所謂事業單位改組或轉讓，如事業單位為公司組織者，
      係指事業單位依公司法之規定變更其組織或合併或移轉其營業、財產而消滅其
      原有之法人人格，另立新之法人人格，或獨資或合夥事業單立之負責人變更而
      言（最高法院八十四年台上字第九九七號判決要旨、行政院勞工委員會七十八
      年八月二日台（七八）勞資字第一七九四七號函參照）。本件原告係於八十五
      年三月由銘洋公司轉任被告公司，而銘洋公司於六十九年九月六日核准設立，
      嗣於八十八年十一月二十三日解散，有台北市商業管理公司登記資料在卷可稽
      （見本院卷第一四四頁），足見原告由銘洋公司轉任被告公司時，銘洋公司與
      被告公司為同時存在之兩家公司，被告公司既非由銘洋公司改組而來，銘洋公
      司之法人人格亦未消滅，原告主張依勞動基準法第二十條規定，伊於銘洋公司
      及被告公司之工作年資應予併計云云，亦非可取。
  ４、又原告雖自八十五年三月起受雇於被告公司，惟按勞動基準法第八十四條之二
      規定：「勞工工作年資自受僱之日起算，適用本法前之工作年資，其資遣費及
      退休金給與標準，依其當時應適用之法令規定計算；當時無法令可資適用者‧
      依各該事業單位自訂之規定或勞雇雙方之協商計算之。適用本法後之工作年資
      ，其資遣費及退休金給與標準，依第十七條及第五十五條規定計算。」依此規
      定，適用勞動基準法前之工作年資，並無以勞動基準法主張退休金之餘地。而
      本件被告公司為國際貿易業，自八十七年三月一日起適用勞動基準法，且被告
      公司於適用勞動基準法之前，並無關於退休金之規定，勞雇雙方亦未就適用勞
      動基準法前年資之退休金進行協商，為兩造所不爭（見本院卷第八十頁、第八
      十一頁），則原告主張其於八十七年三月一日被告公司適用勞動基準法前之工
      作年資，亦得依勞動基準法規定請求退休金，為無可取。
六、綜上所述，兩造間為僱傭契約且屬勞動基準法第二條第六款規定之勞動契約而有
    勞動基準法之適用，原告為二十九年一月二日出生，於九十二年五月一日被告公
    司以業務減縮終止契約時，已屆強制退休之年齡，被告應予以強制退休，而原告
    之工作年資應以其服務於被告公司之期間計算，惟被告公司係自八十七年三月一
    日適用勞動基準法，其於被告公司適用勞動基準法前之工作年資，不得依勞動基
    準法規定請求退休金。原告於八十七年三月一日被告公司適用勞動基準法後至九
    十二年四月三十日終止契約之日止，工作年資為五年二月。而按「勞工退休金之
    給與標準如左：一、按其工作年資，每滿一年給與兩個基數。但超過十五年之工
    作年資，每滿一年給與一個基數，最高總數以四十五個基數為限。未滿半年者以
    半年計；滿半年者以一年計。前項第一款退休金基數之標準，係指核准退休時一
    個月平均工資。」勞動基準法第五十五條第一項第一款、第二項定有明文。故原
    告共可請求十一個基數之退休金，而原告退休時一個月平均工資無四萬五千元，
    為兩造所不爭，則依此計算，被告應發給原告之退休金為四十九萬五千元（
    45,000x11=495,000 ），扣除被告公司已給付之十三萬五千元，尚應給付原告三
    十六萬元。又勞動基準法施行細則第二十九條第一項規定「雇主應給付之勞工退
    休金應自勞工退休之日起三十日內給付之」，本件原告自九十二年五月一日退休
    ，被告僅給付部分退休金，則原告主張被告應自九十二年六月一日起計付法定遲
    延利息，亦屬可取。
七、從而，原告依兩造勞動僱佣契約及勞動基準法第五十五條規定，請求被告給付退
    休金三十六萬元，及自九十二年六月一日起至清償日止按年息百分之五計算之利
    息之範圍，洵屬有據，應予准許。逾此範圍之請求，為屬無據，應予駁回。
八、原告陳明願供擔保，聲請宣告假執行，經核原告勝訴部分，所命給付之金額未逾
    新台幣五十萬元，應依職職宣告假執行，至原告敗訴部分，其假執行之聲請，因
    訴之駁回而失所附麗，不應准許。
九、至兩造其餘之攻擊或防禦方法，及未經援用之證據資料，經本院斟酌後，認為均
    不足以影響本判決之結果，自無一一詳予論述之必要，附此敘明。
十、結論：本件原告之訴為一部有理由，一部無理由，並依民事訴訟法第七十九條、
    第三百九十條第二項，判決如主文。
中　　　華　　　民　　　國　　九十三　　年　　　四　　　月　　二十三　　日
                              勞工法庭法      官  張靜女
右為正本係照原本作成
如對本判決抗告須於裁定送達後二十日內向本院提出上訴狀
中　　　華　　　民　　　國　　九十三　　年　　　四　　　月　　二十三　　日
                                            法院書記官   莊滿美
